臺北高等行政法院簡易判決
                                      100年度簡字第670號
原      告　莊元琳
被      告　勞工保險局
代　表　人　陳益民（總經理）
上列當事人間國民年金法事件，原告不服內政部中華民國100 年
7 月27日台內訴字第1000110726號訴願決定（案號：0000000000
），提起行政訴訟，本院判決如下：
    主  文
原告之訴駁回。
訴訟費用由原告負擔。
　　事實及理由
一、程序說明：
    本件因屬其他關於公法上財產關係而涉訟，其標的之金額為
    新臺幣（下同）360,000 元，係在40萬元以下，依民國99年
    5 月1 日施行之行政訴訟法第229 條第1 項第3 款規定，應
    適用簡易程序，本院並依同法第233 條第1 項規定，不經言
    詞辯論，逕行裁判。
二、事實概要：
    原告於99年11月4 日，向被告申請發給國民年金老年基本保
    證年金，經被告比對財稅中心提供之媒體資料，其所有土地
    及房屋價值合計500 萬元以上，不符請領資格。嗣原告於99
    年12月29日檢附切結書、新竹縣政府稅捐稽徵處核發之全國
    財產稅總歸戶財產查詢清單影本，向被告申復。被告據原告
    檢附財產查詢清單之房地現值金額，核其個人所有土地及房
    屋價值合計13,392,005元，縱使扣除個人所有且實際居住唯
    一之房屋評定標準價格及其坐落土地之公告現值合計最高扣
    除額400 萬元後，仍逾500 萬元，不符國民年金法第31條規
    定之請領資格，乃以100 年1 月4 日保國三字第0996075605
    0 號函核定，不予發給老年基本保證年金（下稱原處分）。
    原告不服，申請審議，經內政部國民年金監理會以100 年4
    月1 日台內國監字第1000052557號審定書審議駁回（下稱爭
    議審定）。原告仍不服，以國民年金法第31條規定「個人所
    有土地及房屋價值合計500 萬元以上」，並無「田賦」名目
    在內，本件核定將「田賦」價值計算在內，有違司法院大法
    官解釋揭櫫行政機關應遵守授權機關之立法目的及範圍，不
    得牴觸母法或對人民增加法律所無之限制云云，提起訴願，
    亦遭決定駁回，遂向本院提起行政訴訟。
三、本件原告主張：
  (一)按國民年金法的立法旨意：為落實老人皆有所養的理念，讓
    老年生活無憂無慮為宗言。
  (二)原告持有土地及房屋各1 筆，田賦2 筆，均來自82年繼承所
    得，依正常人的觀念，均依傳統文化習俗處理，統稱「祖產
    管理人」自居，必須維持代代相傳，祖德流芳之文化美德。
    原告至今仍直接經營耕作維持一家生活。原告持有之田賦2
    筆約0.2 公頃，早年編定農牧用地，種植農作物不得變更使
    用，其符合「依法編為公共設施保留地」扣除田賦（土地）
    價值計算。且原告是自耕農依前述田賦直接經營耕作維持一
    家生活，有土地法第6 條參照，比照「屬個人所有實際居住
    唯一之房屋者」扣除田賦（土地）值計算。符合公平正義原
    則。查土地稅法有關田賦稅目之第22條之l 規定顯示登載田
    賦之農業用地與其他土地有別，原告主張扣除田賦（土地）
    價值計算，符合義務權利原則。
  (三)再查國民年金第31條前段規定：「本法施行時年滿65歲國民
    ，在國內設有戶籍，且於最近3 年內每年居住超過183 日，
    ……，得請領老年基本保證年金，……至死亡為止，……。
    」顯見其立法旨意，對國外、國內老年人都有廣大博愛精神
    甚明。
  (四)再查行政院100 年10月19日發布9 項津貼排富條款，老農津
    貼部分，比照國民年金法「……扣除農地、農舍後……」個
    人所有土地房屋價值超過500 萬元以上，其辦法與原告主張
    雷同符合公平正義。
  (五)綜上所述，原處分、爭議審定及訴願決定均有違誤之處，為
    此，原告提起本件行政訴訟，並聲明求為判決：訴願決定、
    爭議審定及原處分均撤銷。訴訟費用由被告負擔。原告申領
    「老年基本保險年金」被告應發給。
四、被告則以：
  (一)依照國民年金法第31條第1 項第5 款規定，個人所有之土地
    及房屋價值合計500 萬元以上，不符老年基本保證年金請領
    資格。同條第2 項規定略以，有下列情形之一者，應扣除之
    ：1.土地之部分或全部被依法編為公共設施保留地，且因政
    府財務或其他不可歸責於地主之因素而尚未徵收及補償者。
    2.屬個人所有之唯一房屋且實際居住者。但其土地公告現值
    及房屋評定標準價格合計得扣除額度以400 萬元為限。3.未
    產生經濟效益之原住民保留地。同法施行細則第44條規定：
    「依本法第31條第1 項規定請領老年基本保證年金者，有同
    條第2 項各款所定情形時，應備下列書件向保險人提出：1.
    有同條第2 項第1 款情形，應檢附都市計畫主管機關出具之
    公共設施保留地相關證明文件。2.有同條第2 項第2 款情形
    ，應檢附稅捐稽徵機關核發之個人財產證明文件，並切結實
    際居住。」
  (二)惟查據原告前所附全國財產稅總歸戶財產查詢清單影本載，
    原告持有之2 筆田賦均非屬公共設施保留地，且所有之「新
    竹縣竹北市○○里○○鄰○○○街○○○ 巷39號」之房屋及所有
    之「竹北市○○○段○○○○段000000000 （2 筆）、0000
    00000 地號」等3 筆土地之價值合計達1,339 萬餘元，因未
    檢附建物登記謄本，無法扣除其個人所有房屋座落土地之公
    告現值；又即使扣除切結屬個人所有且實際居住唯一房屋之
    最高額度400 萬元後，原告個人所有之土地及房屋價值合計
    仍逾500 萬元，亦不符請領資格，是原告所請老年基本保證
    年金，被告核定仍不予發給，應無不當。又原告上述主張亦
    遞遭國民年金監理會審定駁回及內政部訴願駁回，足見被告
    之原處分合法且無不當。
  (三)綜上論述，原處分、爭議審定及訴願決定並無違誤等語，資
    為抗辯。並聲明求為判決駁回原告之訴、訴訟費用由原告負
    擔。
五、上開事實概要欄所述之事實，除後列之爭點事項外，其餘為
    兩造所不爭執，並有原處分書、原告99年11月4 日老年基本
    保險年金申請書及給付收據、切結書、全國財產稅總歸戶財
    產查詢清單（原告）、原告100 年3 月3 日國民年金爭議事
    項審議申請書、被告100 年3 月8 日保國三字第1001010175
    0 號對申請審議案意見書、基本資料查詢、外部綜合資料查
    詢（原告）等件分別附原處分卷、爭議審定卷、訴願卷及本
    院卷可稽，為可確認之事實。
六、得心證之要領：
  (一)按國民年金法第31條第1 項第5 款規定：「本法施行時年滿
    65歲國民，在國內設有戶籍，且於最近3 年內每年居住超過
    183 日，而無下列各款情事之一者，視同本法被保險人，得
    請領老年基本保證年金，每人每月新臺幣3,000 元至死亡為
    止……：五、個人所有之土地及房屋價值合計新臺幣500 萬
    元以上。」同條第2 項規定：「前項第5 款土地之價值，以
    公告土地現值計算；房屋之價值，以評定標準價格計算。但
    有下列情形之一者，應扣除之：一、土地之部分或全部被依
    法編為公共設施保留地，且因政府財務或其他不可歸責於地
    主之因素而尚未徵收及補償者。二、屬個人所有且實際居住
    唯一之房屋者。但其土地公告現值及房屋評定標準價格合計
    得扣除額度以新臺幣400 萬元為限。」又國民年金法施行細
    則第44條規定：「依本法第31條第1 項規定請領老年基本保
    證年金者，有同條第2 項各款所定情形時，應備下列書件向
    保險人提出：一、有同條第2 項第1 款情形，應檢附都市計
    畫主管機關出具之公共設施保留地相關證明文件。二、有同
    條第2 項第2 款情形，應檢附稅捐稽徵機關核發之個人財產
    證明文件，並切結實際居住。」
  (二)本件原告於99年11月4 日向被告申請發給國民年金老年基本
    保證年金，經被告比對財稅中心提供之媒體資料，其所有土
    地及房屋價值合計500 萬元以上，不符請領資格。嗣原告於
    99年12月29日檢附切結書、新竹縣政府稅捐稽徵處核發之全
    國財產稅總歸戶財產查詢清單影本，向被告申復。依原告所
    附之新竹縣政府稅捐稽徵處99年11月1 日核發之全國財產稅
    總歸戶財產查詢清單影本房地現值金額所載，原告名下財產
    計有房屋1 筆，土地3 筆，房屋及土地價值合計13,392,005
    元。縱使扣除個人所有且實際居住唯一之房屋評定標準價格
    及其坐落土地公告現值合計最高額400 萬元後，仍逾500 萬
    元，不符國民年金法第31條規定之請領資格，被告乃於100
    年1 月4 日以原處分核定，不予發給老年基本保證年金，於
    法尚無不合。
  (三)原告雖主張其所有之田賦2 筆約0.2 公頃，早年編定農牧用
    地，種植農作物不得變更使用，其符合「依法編為公共設施
    保留地」，應予以扣除云云。惟按「（土地定義）本法所稱
    土地，謂水陸及天然富源。」「（土地分類）土地依其使用
    ，分為左列各類。第一類。建築用地；如住宅、官署、機關
    、學校、工廠、倉庫、公園、娛樂場、會所、祠廟、教堂、
    城堞、軍營、砲臺、船埠、碼頭、飛機基地、墳場等屬之。
    第二類。直接生產用地；如農地、林地、漁地、牧地、狩獵
    地、礦地、鹽地、水源地、池塘等屬之。第三類。交通水利
    用地；如道路、溝渠、水道、湖泊、港灣、海岸、堤堰等屬
    之。第四類。其他土地；如沙漠、雪山等屬之。前項各類土
    地，得再分目。」土地法第1 條及第2 條分別有明文規定。
    另平均地權條例第22條規定：「非都市土地依法編定之農業
    用地或未規定地價者，徵收田賦。……」是土地雖依使用情
    形有建築用地、直接生產用地（如農、林、漁、牧用地）之
    不同分類，惟均屬土地法之土地範疇，而就農地徵收之稅目
    則為田賦，是田賦非屬土地之分類，僅為稅目之類別，原告
    所認容有誤解。又原告所有之土地並未依法編為公共設施保
    留地，自無國民年金法第31條第2 項第1 款規定得扣除土地
    價值適用之餘地，從而，原告所有之土地仍應列入個人所有
    土地價值計算。故原告之主張，委無可採。
七、綜上，原告所訴各節，均非可採，原處分認事用法核無違誤
    ，爭議審定及訴願決定遞予維持，亦無不合，原告徒執前詞
    ，訴請撤銷原處分、爭議審定及訴願決定，並求為判決被告
    應作成發給原告國民年金老年基本保證年金之行政處分，為
    無理由，應予駁回。
八、本件事證已臻明確，兩造其餘主張陳述，於判決結果不生影
    響，無庸一一論列，併予敘明。
據上論結，本件原告之訴為無理由，依行政訴訟法第233 條第1
項、第98條第1 項前段，判決如主文。
中　　華　　民　　國　　100　 年　　12　　月　　1　　 日
                      臺北高等行政法院第七庭
                                      法  官  林惠瑜
上為正本係照原本作成。
本件以訴訟事件所涉及之法律見解具有原則性者為限，始得於本
判決送達後20日內向本院提出上訴狀並表明上訴理由，如已於本
判決宣示後送達前提起上訴者，應於判決送達後20日內補具上訴
理由（均按他造人數附繕本），且經最高行政法院許可後方得上
訴。
中　　華　　民　　國　　100　 年　　12　　月　　1　　 日
                                      書記官  劉道文